---
title: "Modelo baseline de pronóstico"
subtitle: "Ventas de productos eléctricos y electrónicos en Northern Territory"
author: "Equipo Proyecto M1 3"
---

## Objetivo

Construir y evaluar un modelo baseline para pronosticar las ventas minoristas
mensuales de productos eléctricos y electrónicos en Northern Territory,
Australia.

## Serie asignada

- **Equipo:** Proyecto M1 3
- **Estado:** Northern Territory
- **Industria:** Electrical and electronic goods retailing
- **Series ID:** `A3349598V`
- **Frecuencia:** mensual

## Preparación del entorno

```{r}
#| label: setup
#| include: false

library(fpp3)
```

## Obtención de la serie

```{r}
#| label: cargar-serie

mi_serie <- aus_retail |>
  filter(`Series ID` == "A3349598V")

mi_serie
```

## Verificación de la serie

```{r}
#| label: verificar-serie

mi_serie |>
  distinct(State, Industry, `Series ID`)
```

```{r}
#| label: resumen-serie

mi_serie |>
  summarise(
    fecha_inicial = min(Month),
    fecha_final = max(Month),
    observaciones = n()
  )
```

## Análisis exploratorio



## Estabilización de la varianza



## Descomposición STL



## División de entrenamiento y prueba



## Modelo baseline



## Evaluación



## Pronóstico final



## Conclusiones

