---
title: "Modelo baseline de pronóstico"
subtitle: "Ventas de productos eléctricos y electrónicos en Northern Territory"
author: "Equipo Proyecto M1 3"
---

## Objetivo

Construir y evaluar un modelo baseline para pronosticar las ventas minoristas
mensuales de productos eléctricos y electrónicos en Northern Territory,
Australia.

## Serie asignada

- **Equipo:** Proyecto M1 3
- **Estado:** Northern Territory
- **Industria:** Electrical and electronic goods retailing
- **Series ID:** `A3349598V`
- **Frecuencia:** mensual

## Preparación del entorno

```{r}
library(fpp3)
```

## Obtención de la serie

```{r}
electrical_serie <- aus_retail |>
  filter(`Series ID` == "A3349598V")

electrical_serie
```

## Verificación de la serie

```{r}
electrical_serie |>
  distinct(State, Industry, `Series ID`)
```

```{r}
electrical_serie |>
  summarise(
    fecha_inicial = min(Month),
    fecha_final = max(Month),
    observaciones = n()
  )
```


## Análisis exploratorio

Antes de construir el modelo de pronóstico, se analiza el comportamiento
histórico de la serie para identificar tendencia, estacionalidad, cambios
en la variabilidad y otras observaciones que surjan.

### Promedio, Mediana, Min y Max Ventas de la Serie

```{r}
electrical_serie |>
  as_tibble() |>
  summarise(
    venta_minima = min(Turnover, na.rm = TRUE),
    venta_promedio = mean(Turnover, na.rm = TRUE),
    mediana = median(Turnover, na.rm = TRUE),
    venta_maxima = max(Turnover, na.rm = TRUE)
  )
```

La serie registra ventas mensuales entre 1.5 y 26.5 millones de dólares
australianos. El promedio mensual es de 9.34 millones y la mediana es de
8.8 millones. Que el promedio sea ligeramente superior a la
mediana indica que puede haber valores elevados.

### Evolución histórica

```{r}
electrical_serie |>
  autoplot(Turnover) +
  labs(
    title = "Evolución mensual de las ventas",
    x = "Mes",
    y = "Ventas (millones dólares australianos)"
  ) +
  theme_minimal()
```

La serie presenta una tendencia creciente desde aproximadamente 1988 hasta 
2012–2013. A partir de ese periodo se observa una disminución en el nivel de
las ventas y posteriormente un comportamiento cambiante. También se
identifican picos pronunciados que se repiten regularmente, lo cual sugiere
la presencia de estacionalidad anual.

### Patrón estacional

```{r}
electrical_serie |>
  gg_season(Turnover, labels = "both") +
  labs(
    title = "Gráfica estacional de las ventas",
    x = "Mes",
    y = "Ventas (millones dólares australianos)"
  ) +
  theme_minimal()
```

Esta gráfica muestra un patrón anual marcado. Diciembre presenta
consistentemente las ventas más altas y, al contrario, febrero y
abril suelen registrar niveles menores. Aunque la magnitud de
las ventas cambia entre años, la forma general del patrón mensual se repite,
lo que confirma la existencia de estacionalidad anual.

### Comparación por mes

```{r}
electrical_serie |>
  gg_subseries(Turnover) +
  scale_x_yearmonth(
    date_breaks = "10 years",
    date_labels = "%Y"
  ) +
  labs(
    title = "Subseries estacionales",
    x = "Año",
    y = "Ventas (millones de dólares australianos)"
  ) +
  theme_minimal() +
  theme(
    axis.text.x = element_text(
      angle = 45,
      hjust = 1,
      size = 7
    )
  )
```

Las subseries estacionales confirman que diciembre posee el promedio histórico más alto de ventas y una variabilidad considerablemente mayor que los demás meses. Febrero y abril presentan los promedios mensuales más bajos, mientras que los demás promedios tienden a incrementarse hacia los últimos meses del año. 

### Autocorrelación

```{r}
electrical_serie |>
  ACF(Turnover) |>
  autoplot() +
  labs(
    title = "Función de autocorrelación",
    x = "Rezago",
    y = "Autocorrelación"
  ) +
  theme_minimal()
```

Esta función nos muestra valores positivos y elevados que
disminuyen lentamente conforme aumenta el rezago. Esto indica una fuerte
dependencia temporal y confirma que la serie no fluctúa aleatoriamente
alrededor de un nivel constante. Los incrementos observados en los rezagos
12 y 24 evidencian que las ventas de un mes están relacionadas con las del
mismo mes en años anteriores, confirmando una periodicidad anual.

### Conclusiones EDA

- La serie presenta crecimiento hasta aproximadamente 2012–2013 y después una disminución.
- Existe una estacionalidad anual fuerte, con las mayores ventas en diciembre.
- La variabilidad aumenta junto con el nivel de ventas.
- La función de autocorrelación muestra dependencia temporal y estacionalidad en los rezagos 12 y 24.

## Estabilización de la varianza

En la serie original se observa que las fluctuaciones tienen mayor amplitud durante los años con ventas más altas. Esto nos dice que una transformación podría ayudar a estabilizar
la variabilidad.

Para elegir el parámetro de Box-Cox se utiliza el método de Guerrero. Se
excluyen los últimos 24 meses del cálculo, ya que se reservarán para evaluar
el pronóstico.

```{r}
lambda <- electrical_serie |>
  slice_head(n = nrow(electrical_serie) - 24) |>
  features(Turnover, guerrero) |>
  pull(lambda_guerrero)

lambda
```

Después observamos el BoxCox

```{r}
electrical_serie |>
  autoplot(box_cox(Turnover, lambda)) +
  labs(
    title = "Ventas transformadas con Box-Cox",
    x = "Mes",
    y = "Ventas transformadas"
  ) +
  theme_minimal()
```

```{r}
electrical_serie |>
  mutate(Transformada = box_cox(Turnover, lambda)) |>
  as_tibble() |>
  pivot_longer(
    cols = c(Turnover, Transformada),
    names_to = "Escala",
    values_to = "Valor"
  ) |>
  mutate(
    Escala = recode(
      Escala,
      Turnover = "Ventas originales",
      Transformada = "Ventas transformadas (Box-Cox)"
    )
  ) |>
  ggplot(aes(x = Month, y = Valor)) +
  geom_line(color = "#2767A7") +
  facet_wrap(~ Escala, ncol = 1, scales = "free_y") +
  labs(
    title = "Comparación antes y después de la transformación",
    x = "Mes",
    y = NULL
  ) +
  theme_minimal()
```

El método de Guerrero estimó λ = 0.118152. En la serie original, la amplitud
de las fluctuaciones aumenta cuando el nivel de ventas es mayor. Después de
aplicar la transformación Box-Cox, los picos de los años con ventas más altas
se reducen y la variabilidad se observa más uniforme a lo largo del tiempo.

## Descomposición STL

Aplicamos STL a las ventas transformadas con Box-Cox para
separar la serie en tres componentes: tendencia, estacionalidad y residuo.

```{r}
stl_entrenamiento <- electrical_serie |>
  slice_head(n = nrow(electrical_serie) - 24) |>
  model(
    STL(box_cox(Turnover, lambda) ~ season(window = "periodic"))
  )

componentes_stl <- components(stl_entrenamiento)
```

```{r}
componentes_stl |>
  autoplot()
```

### Interpretación de la descomposición 

- **Tendencia:** la segunda gráfica muestra un crecimiento desde
  1988 hasta aproximadamente 2012–2013. Después alcanza un máximo y
  presenta una disminución gradual hacia el final del periodo.  Esta curva representa los cambios de largo plazo sin las subidas y bajadas habituales de cada mes.

- **Estacionalidad:** la tercera gráfica repite un patrón cada 12 meses. El
  pico más alto corresponde a diciembre, lo que coincide con las
  gráficas estacionales del análisis exploratorio. Su forma y amplitud
  permanecen constantes porque especificamos.

- **Residuo:** la última gráfica nos da las variaciones que no explican
  la tendencia ni el patrón estacional. La mayoría está alrededor de
  cero, aunque hay algunos cambios más pronunciados. Por tanto, la descomposición sí describe los patrones principales, pero no explica por completo cada observación.

## División de entrenamiento y prueba



## Modelo baseline



## Evaluación



## Pronóstico final



## Conclusiones

