---
title: "Modelo baseline de pronóstico"
subtitle: "Ventas de productos eléctricos y electrónicos en Northern Territory"
author: "Equipo Proyecto M1 3"
---

## Objetivo

Construir y evaluar un modelo baseline para pronosticar las ventas minoristas
mensuales de productos eléctricos y electrónicos en Northern Territory,
Australia.

## Serie asignada

- **Equipo:** Proyecto M1 3
- **Estado:** Northern Territory
- **Industria:** Electrical and electronic goods retailing
- **Series ID:** `A3349598V`
- **Frecuencia:** mensual

## Preparación del entorno

```{r}
library(fpp3)
```

## Obtención de la serie

```{r}
electrical_serie <- aus_retail |>
  filter(`Series ID` == "A3349598V")

electrical_serie
```

## Verificación de la serie

```{r}
electrical_serie |>
  distinct(State, Industry, `Series ID`)
```

```{r}
electrical_serie |>
  summarise(
    fecha_inicial = min(Month),
    fecha_final = max(Month),
    observaciones = n()
  )
```


## Análisis exploratorio

Antes de construir el modelo de pronóstico, se analiza el comportamiento
histórico de la serie para identificar tendencia, estacionalidad, cambios
en la variabilidad y otras observaciones que surjan.

### Promedio, Mediana, Min y Max Ventas de la Serie

```{r}
electrical_serie |>
  as_tibble() |>
  summarise(
    venta_minima = min(Turnover, na.rm = TRUE),
    venta_promedio = mean(Turnover, na.rm = TRUE),
    mediana = median(Turnover, na.rm = TRUE),
    venta_maxima = max(Turnover, na.rm = TRUE)
  )
```

La serie registra ventas mensuales entre 1.5 y 26.5 millones de dólares
australianos. El promedio mensual es de 9.34 millones y la mediana es de
8.8 millones. Que el promedio sea ligeramente superior a la
mediana indica que puede haber valores elevados.

### Evolución histórica

```{r}
electrical_serie |>
  autoplot(Turnover) +
  labs(
    title = "Evolución mensual de las ventas",
    x = "Mes",
    y = "Ventas (millones dólares australianos)"
  ) +
  theme_minimal()
```

La serie presenta una tendencia creciente desde aproximadamente 1988 hasta 
2012–2013. A partir de ese periodo se observa una disminución en el nivel de
las ventas y posteriormente un comportamiento cambiante. También se
identifican picos pronunciados que se repiten regularmente, lo cual sugiere
la presencia de estacionalidad anual.

### Patrón estacional

```{r}
electrical_serie |>
  gg_season(Turnover, labels = "both") +
  labs(
    title = "Gráfica estacional de las ventas",
    x = "Mes",
    y = "Ventas (millones dólares australianos)"
  ) +
  theme_minimal()
```

Esta gráfica muestra un patrón anual marcado. Diciembre presenta
consistentemente las ventas más altas y, al contrario, febrero y
abril suelen registrar niveles menores. Aunque la magnitud de
las ventas cambia entre años, la forma general del patrón mensual se repite,
lo que confirma la existencia de estacionalidad anual.

### Comparación por mes

```{r}
electrical_serie |>
  gg_subseries(Turnover) +
  scale_x_yearmonth(
    date_breaks = "10 years",
    date_labels = "%Y"
  ) +
  labs(
    title = "Subseries estacionales",
    x = "Año",
    y = "Ventas (millones de dólares australianos)"
  ) +
  theme_minimal() +
  theme(
    axis.text.x = element_text(
      angle = 45,
      hjust = 1,
      size = 7
    )
  )
```

Las subseries estacionales confirman que diciembre posee el promedio histórico más alto de ventas y una variabilidad considerablemente mayor que los demás meses. Febrero y abril presentan los promedios mensuales más bajos, mientras que los demás promedios tienden a incrementarse hacia los últimos meses del año. 

### Autocorrelación

```{r}
electrical_serie |>
  ACF(Turnover) |>
  autoplot() +
  labs(
    title = "Función de autocorrelación",
    x = "Rezago",
    y = "Autocorrelación"
  ) +
  theme_minimal()
```

Esta función nos muestra valores positivos y elevados que
disminuyen lentamente conforme aumenta el rezago. Esto indica una fuerte
dependencia temporal y confirma que la serie no fluctúa aleatoriamente
alrededor de un nivel constante. Los incrementos observados en los rezagos
12 y 24 evidencian que las ventas de un mes están relacionadas con las del
mismo mes en años anteriores, confirmando una periodicidad anual.

### Conclusiones EDA

- La serie presenta crecimiento hasta aproximadamente 2012–2013 y después una disminución.
- Existe una estacionalidad anual fuerte, con las mayores ventas en diciembre.
- La variabilidad aumenta junto con el nivel de ventas.
- La función de autocorrelación muestra dependencia temporal y estacionalidad en los rezagos 12 y 24.

## Estabilización de la varianza



## Descomposición STL



## División de entrenamiento y prueba



## Modelo baseline



## Evaluación



## Pronóstico final



## Conclusiones

